【裁判字號】    95,台上,1122
【裁判日期】    950529
【裁判案由】    土地所有權移轉登記
【裁判全文】
最高法院民事判決            九十五年度台上字第一一二二號
    上  訴  人  壬 ○ ○
                          尖山.
                寅 ○ ○
                丑 ○ ○
                癸 ○ ○
                卯 ○ ○
                辰 ○ ○許.
                          號
                子 ○ ○
                巳 ○ ○
                          號
    共      同
    訴訟代理人  莊 守 禮律師
    被 上訴 人  甲 ○ ○.
                          尖山.
                乙 ○ ○.
                丙 ○ ○.
                丁 ○ ○.
                戊 ○ ○.
                己 ○ ○同.
                庚 ○ ○同.
                辛○○○同.
    共     同
    訴訟代理人  徐 揆 智律師
上列當事人間請求土地所有權移轉登記事件，上訴人對於中華民
國九十四年四月十三日台灣高等法院第二審更審判決（九十三年
度上更(一)字第一八九號），提起上訴，本院判決如下：
    主  文
原判決廢棄，發回台灣高等法院。
    理  由
本件被上訴人主張：伊之被繼承人許石福因與上訴人壬○○、寅
○○、丑○○、癸○○、卯○○、許秋風（已死亡，由辰○○承
受訴訟）、子○○（下稱壬○○等七人）之被繼承人許阿發及訴
外人許再議（下稱許石福兄弟三人）於繼承亡父許母承租桃園縣
大園鄉○○段尖山小段五三地號土地（下稱系爭土地）之耕作權
後，仍共同耕作，並於民國四十二年間政府放領耕地時，將放領
之該地應有部分三分之一，信託登記在許阿發名下。嗣許石福與
許阿發於五十三年一月四日簽訂分居鬮書，載明建地部分（即系
爭土地應有部分三分之二）由兩人均分。許阿發於八十九年十一
月十日死亡，信託關係應已終止，且伊亦另以起訴狀繕本之送達
為終止信託之意思表示，壬○○等七人為許阿發之繼承人，應將
已辦妥繼承登記之系爭土地應有部分各二一分之一返還與伊等情
。依繼承及終止信託之法律關係，求為命壬○○等七人將系爭土
地應有部分各二一分之一移轉登記與伊之判決。並於本院發回更
審後，於原審審理中主張：壬○○於九十一年一月二日將系爭土
地應有部分七七七分之七四以贈與為原因移轉登記與其子巳○○
所有，此項無償行為，害及伊就該土地移轉登記之請求權，乃依
民法第二百四十四條第一項規定，追加巳○○為被告，並追加聲
明，求為撤銷壬○○與巳○○間之上開贈與行為，及命渠等塗銷
就系爭土地應有部分七七七分之七四所為移轉登記之判決。
上訴人則以：系爭土地係許阿發與許再議二人於依耕者有其田條
例附帶放領取得，非繼承許母之承租權，許阿發與許石福簽訂分
居鬮書，同意二人均分領得之該地應有部分三分之二，係屬贈與
性質，並非信託關係。且許石福於分居鬮書簽立後，即得隨時請
求許阿發移轉登記，其迄今始起訴主張，請求權已罹時效消滅等
語，資為抗辯。
原審廢棄第一審所為被上訴人敗訴之判決，改判如其上述起訴及
追加聲明，係以：被上訴人主張之事實，業據提出分居鬮書乙件
為證。上訴人雖以前揭情詞置辯。惟查系爭土地原係許母耕作，
嗣由許石福兄弟繼續耕作，渠等父母生前均表示該土地要給許石
福兄弟三人耕作等情，業據證人王許梅、黃許鳳春、游甜等人證
述屬實。許石福兄弟三人於許母死亡後，繼續耕作系爭土地，自
屬繼承許母之耕作權。又許石福與許阿發簽立分居鬮書前，屬同
財共居情狀，許石福由兄長許阿發代為辦理放領，誠屬可能。況
於辦理放領登記時，許阿發及許再議二人登記，就系爭土地依序
登記應有部分三分之二、三分之一，衡之兄弟三人只有二人登記
，長兄許再議僅有三分之一，足認許阿發所登記面積是包括許石
福的一份在內。被上訴人主張許石福於放領時將其就系爭土地之
權利信託登記於許阿發名下，應可採信。再者，分居鬮書記載：
「今立鬮書等人許阿發、許石福同居時有田產面積約有壹甲貳分
五厘五毛，兩人相議許石福得分為五分餘地外，其餘均給許阿發
耕作，許石福均無悔。又有建築地由兩人均分，自民國五十三年
起關於該土地田賦及水租依照得分額負擔，以後土地需要分割時
所需費用，由兩人對開」等語，既經載明許石福分得之權利範圍
，固應認自斯時起，許石福與許阿發間之信託登記關係業已終止
，許石福得請求許阿發返還信託物。但許阿發於六十二年及八十
三年間，尚依分居鬮書之約定，將其所有田地分割出地號為桃園
縣大園鄉○○段尖山小段五六之一五號土地移轉登記與許石福，
並於七十六年間仍向許石福收取系爭土地之地價稅，其明知時效
完成之事實，而仍為承認之行為，依最高法院五十年台上字第二
八六八號判例意旨，自屬拋棄時效利益之默示意思表示。從而，
被上訴人請求壬○○等七人移轉登記系爭土地應有部分各二一分
之一，洵屬正當，應予准許。另壬○○於九十一年一月二日將系
爭土地應有部分七七七分之七四贈與其子巳○○，是項無償行為
，已損害被上訴人上開移轉登記請求權，被上訴人依民法第二百
四十四條第一項規定，提起追加之訴，請求撤銷壬○○、巳○○
間之是項贈與行為，及塗銷該移轉登記，核無不合，亦應准許等
詞，為其判斷之基礎。
查依本院五十年台上字第二八六八號判例意旨，債務人於時效完
成後，須已明知時效完成之事實而仍為承認行為，始得認其有拋
棄時效利益之默示意思表示。許石福自五十三年間簽訂分居鬮書
時起，即得請求許阿發返還信託物，而許阿發於時效完成後之七
十六年間仍向許石福收取系爭土地地價稅，及於八十三年間尚依
分居鬮書之約定將其田地分割移轉登記與許石福，固為原審認定
之事實，惟原審就許阿發為上開行為時，是否已明知時效完成之
事實，並未調查審認，即認許阿發是項行為係屬拋棄時效利益之
默示意思表示，已嫌速斷。次查民法第二百四十四條第三項規定
：債務人之行為非以財產為標的，或僅有害於以給付特定物為標
的之債權者，不適用同條第一項、第二項規定。原審認壬○○有
將系爭土地應有部分二一分之一移轉登記與被上訴人之義務，而
其已於九十一年一月二日將該地應有部分七七七分之七四以贈與
為原因移轉登記與巳○○。果爾，則壬○○與巳○○之上開行為
，僅有害於被上訴人以給付特定物為標的之債權，依上開規定，
被上訴人應不得行使撤銷權；且上開應有部分現登記之權利人既
為巳○○（見原審更字卷(一)第八四頁），被上訴人訴請塗銷是項
移轉登記以巳○○為被告為已足，乃原審竟命壬○○應與巳○○
塗銷該移轉登記，不無違誤。上訴論旨，指摘原判決違背法令，
求予廢棄，非無理由。
據上論結，本件上訴為有理由。依民事訴訟法第四百七十七條第
一項、第四百七十八條第二項，判決如主文。
中    華    民    國  九十五  年    五    月  二十九  日
                      最高法院民事第一庭
                          審判長法官  林  奇  福
                                法官  陳  國  禎
                                法官  陳  重  瑜
                                法官  陳  碧  玉
                                法官  王  仁  貴
      本件正本證明與原本無異
                                      書  記  官
中    華    民    國  九十五  年    六    月   十二   日
                                                      Ｌ


司法院資訊處製作；財團法人民間司法改革基金會備份。
